【裁判字號】    89,訴更,11
【裁判日期】    890727
【裁判案由】    清償借款
【裁判全文】
臺灣臺北地方法院民事判決  八十九年度訴更字第一一號
    原      告  華南商業銀行股份有限公司
    法定代理人  丁○○
    訴訟代理人  郭方桂  律師
    被      告  丙○○      住台北市北投區○○○路一二之一號四樓
    訴訟代理人  龔君彥  律師
    被      告  甲○○      住台北市○○路○段五巷三弄六號
                乙○○      住台北市○○路○段七六巷二弄五七號四樓
右當事人間清償借款事件，原告對於中華民國八十八年二月二十三日本院八十七年訴
字第三九六六號第一審判決提起上訴，嗣經台灣高等法院於中華民國八十九年三月十
四日以八十八年度上字第六０八號判決發回本院，本院判決如左：
    主      文
原告之訴及假執行之聲請均駁回。
第一審及發回前第二審訴訟費用由原告負擔。
    事      實
甲、原告方面：
    一、聲明：
      (一)被告應連帶給付原告新台幣（下同）一百五十萬元，及自民國（下同）八十
        七年三月二十六日起至清償日止，按年息百分之九點五二五計算之利息，及
        逾期在六個月以內者，另按上開利率百分之十，逾期超過六個以上者，另按
        上開利率百分之二十計算之違約金。
      (二)第一審及發回前第二審訴訟費用由被告連帶負擔。
      (三)願供中央政府建設公債八十四年度甲類第一期債票為擔保，請准予宣告假執
        行。
    二、陳述：
      (一)原告法定代理人簡弘道變更為丁○○，並追認發回前第一審訴訟程序，謹此
        聲明。
      (二)被告丙○○以其餘被告為連帶保證人，於八十六年二月二十五日向原告借款
        一百五十萬元，約定清償期限為八十七年二月二十五日，利息按年利率百分
        之九點五二五計算，逾期六個月以內，另按上開利率百分之十，逾期超過六
        個月，另按上開利率百分之二十加付違約金，詎被告丙○○之借款屆期未予
        清償，尚欠如聲明之本金、利息、違約金，為此依消費借貸及連帶保證之法
        律關係請求。
      (三)除與發回前第一、二審判決記載相同者，茲引用之外，並就第二審之證人筆
        錄予以引用，並就被告丙○○已收受系爭一百五十萬元借款之事實，補稱：
        (1)被告甲○○、丙○○、乙○○等三人係姐、妹、弟關係，且該三人共同投
          資設立家族公司即中橋股份有限公司（以下簡稱中橋公司），由被告李佩
          聲任董事長，被告丙○○及乙○○任董事，有中橋股份有限公司登記事項
          卡可證，並經證人即中橋公司會計王麗卿於發回前第二審證稱：「他們（
          指甲○○、丙○○、乙○○）是家族公司」「我有看過公司章程得知，李
          翠英到（公司），甲○○有介紹那是她妹妹：：我到職前，股東的印鑑就
          已在甲○○那裡：：」，至於被告丙○○提出之台灣高等法院八十八年度
          上字第九一號筆錄所載甲○○稱：「丙○○沒有授權公司蓋章，是中橋公
          司的董事長村越康展叫會計刻的章：：」等語，查與發回前第二審卷內中
          橋公司登記卡所載該公司董事長為甲○○，而非村越康展，及會計王麗卿
          上開證述：「我到職前，股東的印鑑就已在甲○○那裡。」，顯見所謂「
          村越康展叫會計刻的章」所言不實。又被告丙○○於發回前第一審自認於
          八十年十二月十日出具與原告之授信約定書上對保簽章欄及印鑑卡上簽名
          ，是被告丙○○為中橋公司之董事及伊在中橋公司登記卡及原告銀行印鑑
          卡上之印章為真正，應屬無疑。
        (2)依前述事證，足見該三人關係特殊，營業利害與共，為向銀行借款以供中
          橋公司之資金週轉，自有將銀行印鑑交付其大姐並擔任董事長之被告李佩
          聲並授與代理權之必然性。此有下列可證：
          被告丙○○於系爭一百五十萬元借款前，亦曾於八十一年四月十三日以
            被告甲○○及乙○○為連帶保證人向原告借款一百五十萬元（以下簡稱
            第一筆借款），該筆借款經原告撥入被告丙○○系爭第二九九六二號活
            期儲蓄存款帳戶（以下簡稱系爭帳戶）後，即由被告甲○○轉帳存入中
            橋公司。嗣經於八十一年八月二十五日、同年九月三十日、同年十月二
            十九日、同年十一月三十日、同年十二月三十日於系爭帳戶存入款項並
            予轉帳支付第一筆借款利息，及於八十二年一月二十八日於系爭帳戶存
            入款項並予轉帳支付第一筆借款本金及利息共一、五一四、二六六元之
            事實，有被告丙○○第二九九六二號活期儲蓄存款帳戶存款往來明細表
            、第一筆借款之授信申請書、借據、轉帳一百五十萬元存入中橋公司之
            傳票為證。又系爭第二筆一百五十萬元於八十一年七月二十五日借款後
            ，經原告撥款存入被告丙○○系爭帳戶，其中二十萬元亦由被告甲○○
            代理轉帳存入中橋公司，並自八十二年八月二十日起至八十七年六月二
            十一日止共五年期間，按月存入款項支付第二筆借款利息共四十四次之
            多，有被告丙○○第二九九六二０號活期儲蓄存款帳戶存款往來明細表
            、轉帳二十萬元存入中橋公司等之傳票為證。
          被告甲○○於八十六年三月二十六日自中橋公司取款九萬零三十三元，
            分別存入原告銀行之被告丙○○系爭帳戶，及被告乙○○、甲○○帳戶
            向原告銀行繳息，有取款、存款憑條七紙可證，足證被告丙○○、李信
            和授與被告甲○○代理權以使用彼等在原告銀行之帳戶為中橋公司調度
            資金。
          被告丙○○於八十四年二月十五日出具一萬七千九百元取款條領現金，
            其上亦蓋系爭印鑑，足證其交付印鑑以使用系爭帳戶。
          綜上事證，足見被告丙○○自八十一年四月十三日起至八十七年六月二
            十一日止，長達六年期間，將其銀行往來印鑑交付被告甲○○持與原告
            存、取往來數十次，而該印鑑又係被告丙○○與原告銀行約定為銀行往
            來特定用途之專用印鑑，基於被告丙○○與甲○○具有上述姐妹及家族
            公司董事之特殊關係，足使原告信為有授與代理權，以與原告銀行往來
            ，是依民法第一百六十九條規定丙○○應負授權人之責任。
    三、證據：引用發回前第一、二審所提證據為證。
乙、被告方面：
    壹、聲明：
        一、原告之訴及假執行之聲請均駁回。
        二、第一審及發回前第二審訴訟費用均由原告負擔。
        三、如受不利判決，願供擔保請准免為假執行。
    貳、陳述：
        一、被告丙○○部分：除與發回前第一審判決記載相同者，茲引用之外，補
            稱：
            (一)謹按被告丙○○對系爭印鑑之來由及蓋用並不知情，此除有被告李佩
              聲於鈞院八十八年二月二日言詞辯論筆錄中所陳「存款的印鑑卡，是
              我委託公司會計去辦的，沒有經被告一（指丙○○）同意，章是公司
              自己刻的。：：丙○○沒有授權公司蓋章，是中橋公司的董事長村越
              康展叫會計刻的章：：，乙○○的章也是公司刻的，只有我知道借款
              的事」等供述足憑外，亦有其於另案於台灣高等法院民事庭八十八年
              上字第九一號清償借款事件，八十八年三月十五日庭訊時所為之左列
              陳述，足資參照：『法官問：「這貸款是否是你去辦的？」甲○○：
              「是社長（日人）與銀行談好後，我才去銀行辦的，去時李朝清是否
              在現場已忘了，但丙○○沒去，當時我帶了一堆印章包括公司大小章
              去銀行蓋章，我與李朝清，丙○○是姐弟。」法官問：「李朝清，李
              翠英是否有授權代理簽借據與蓋章？」甲○○：「均沒有授權給我，
              當時公司名稱是中橋貿易公司，社長村越康展。」』等記載，基上，
              本件及原告與被告間之其他相關案件，應係被告甲○○及中橋公司實
              際負責人即訴外人村越康展一手策劃，冒用被告家族成員名義向原告
              借款，而自甲○○上開供述以觀，其與村越康展實難卸共同偽造文書
              之刑責，為此被告前已對村越康展及甲○○提出告訴，並經檢察官開
              庭偵查，由此可見被告所言實屬非虛，彰彰甚明。雖原告另舉證人王
              麗卿所稱：「我到職前，股東的印鑑就已在甲○○那裡」，然因其冒
              用被告名義開戶，已涉及偽造文書之罪嫌，經被告提出告訴在案，其
              為求脫免偽刻冒蓋印章部分之罪名，自會避重就輕，故該段證詞實不
              足採，彰彰自明。
            (二)次查原告所提出之中橋股份有限公司公司變更登記事項卡，其上記載
              被告為該公司之股東乙節，被告亦不知情，應係被告甲○○涉嫌冒用
              被告名義，將被告登記為公司股東，而被告亦已就此點提出補充告訴
              理由狀，陳請檢察官調查；而原告雖又舉證人王麗卿之證詞為證，然
              該證人於台灣高等法院庭訊時亦陳明，其係依看過公司章程之記載，
              而推斷被告為中橋公司之股東。則該證人對公司章程之實質真正性，
              既不明瞭，其個人之判斷自不過臆測之詞，亦不足採；此外，被告並
              不知被冒用名義登記為中橋公司之股東，已如前述，自亦不可能如王
              麗卿所言「他們是家族公司」。而被告偶爾前往姐姐所在之公司，要
              屬人情之常，焉能遽爾推斷被告確為中橋公司股東？何況原告所提證
              據，被告根本不知情，自不能肯認有授與甲○○代理權之必然性，至
              為灼然。
            (三)退而言之，縱使假設被告係中橋公司名義上之股東，然公司股東並無
              任何為公司借款之義務至明，況被告若果真同意為該公司擔任借款人
              ，焉有不依銀行正常作業程序親自前往銀行辦理存款帳戶開戶（詳後
              述），以供原告撥款之理？凡此益證原告徒以被告與同案被告係姐、
              妹、弟關係且係所謂中橋公司股東為由，而認被告即有授與甲○○使
              用印鑑之代理權，實有誤解。
            (四)惟查系爭帳戶，依原告所提出之開戶印鑑卡及存款憑條以觀，係於八
              十一年四月十三日開立，而被告並未前往辦理開戶手續，亦未前往原
              告處借款，此有下列事證足資證明：
              (1)卷附鑑驗通知書明載，八十一年四月十三日存款開戶印鑑卡上之「
                丙○○」簽名字跡，與八十年十二月十日授信約定書上之「丙○○
                」簽名字跡之個性、慣性及特徵不符。
              (2)證人吳瑞林即原告公司之承辦人，於鈞院八十八年二月二日庭訊時
                證稱：「存放款均要本人簽名、蓋章，本件可能是我的疏忽，為了
                方便先開，事後再簽，本件未來補簽」，此與被告甲○○前開所陳
                ，本件係其委託中橋公司會計前往辦理之供述互核相符。
              (3)原告公司之承辦人吳清福、吳瑞林於鈞院八十八年二月二日庭訊時
                分別證稱：「我印象不深是何人去辦，只是印鑑相符，好像是中橋
                公司的職員來辦展延，我也不確定」；「放款的程序，是要先接洽
                ，再簽借據，要本人簽章，再撥貸」、「當事人出具授信聲請書、
                借據都經本人簽章，甲○○與我們銀行很熟，經常在銀行走動，：
                ：我沒有印象是何人委託辦理，也漏掉事後查核」，而證人吳清福
                更於前開台灣高等法院院八十八年上字第九一號清償借款事件庭訊
                時證稱：「沒看過丙○○到銀行」，甚而該案之上訴人即原告公司
                相關承辦人黃素卿、林美華亦證稱沒看到丙○○到銀行。
              (4)證人王麗卿於台灣高等法院八十八年十二月二十日庭訊時，自承存
                款開戶印鑑卡、開戶資料、存款憑條之丙○○字跡，係其個人書立
                ，被告並未到場。
              綜上所述，被告一來從未至原告處辦理任何借款，二來更未於八十一
              年四月十三日開立系爭帳戶，加以所謂第一、二筆借款亦皆由「李佩
              聲」自行轉入中橋公司，則被告既未收受所謂借款，依消費借貸之要
              物性，被上訴人自不負還款之責任，殊不待言。
            (五)再查原告所提出之傳票及存取款憑條，依其理由狀所載，係被告李佩
              聲個人所為，與被告無涉，更遑論其上之字跡無一為被告所書；且八
              十年十二月十日授信約定書以及同年月日印鑑卡上之「丙○○」印鑑
              ，暨借據、傳票等，其蓋用、由來，被告實並不知情，自不能遽以部
              分簽名之真正，即認印鑑亦屬真正。而被告既不知情，更遑論變更印
              鑑或通知原告。末查僅有印章交付之事實，並無足使第三人信該他人
              有代理權，而令本人對於第三人負表見代理之授權人責任，最高法院
              七十年台上字第六五七號判例要旨已著有明文，今原告公司之職員既
              明知開立系爭存款帳戶須本人親自到場簽名蓋章，卻坐令無代理權之
              第三人辦理而不予查證，參以證人吳瑞林自承「甲○○與我們銀行很
              熟，經常在銀行走動」已如前述，尤見其中內情實不單純。從而原告
              顯已構成民法第一百六十九條但書之要件，被告即無授權人責任可言
              ，至為灼然。
        二、被告甲○○部分：被告未於最後言詞辯論期日到場，茲據先前之陳述略
            稱如左：
            伊等三人是姊弟關係，錢是中僑公司用被告丙○○的名字去借的，被告
            丙○○並不知借款之事，開戶時被告丙○○也沒到，公司之經理與負責
            人於五月時已捲款潛逃，而被告丙○○只有在（授信）印鑑卡及授信約
            定書上簽名，他不知道簽名是要借款，存款印鑑卡是我渠託公司會計去
            辦的，沒有經被告丙○○同意，章是公司刻的，另被告乙○○的章也是
            公司刻的，只有渠知道借款的事。本件借款伊有對保，是伊本人簽名蓋
            章。
        三、被告乙○○部分：
            印鑑上及授信約定書上是伊簽名，簽名時是一疊文件，上面並沒有章，
            印章不是伊蓋的，簽名時只知要當保證人，但不知金額，也不知是那一
            筆，伊並不知借款一百五十萬的事。
    理    由
甲、程序方面：
    本件被告甲○○、乙○○均未於最後言詞辯論日到場，核無民事訴訟法第三百八
    十六條所列各款情形，應依原告之聲請，由其一造辯論而為判決。
乙、實體方面：
    一、本件原告起訴主張被告丙○○於八十六年二月二十五日邀同被告甲○○、乙○○為連帶保證人向原告借款一百五十萬元，屆期未清償，爰依消費借貸及
        連帶保證之法律關係請求被告連帶給付一百五十萬元及利息、違約金等語。
        被告則以除被告甲○○就系爭借款對保之外，被告丙○○、乙○○僅於授信
        約定書及授信印鑑卡上簽名，均未蓋章，對借款並不知情，且被告丙○○並
        未開戶，存款印鑑卡上之簽名亦非真正等語置辯。
    二、按消費借貸，因金錢或其他代替物之交付，而生效力，為民法第四百七十五
        條所明定，亦即金錢借貸契約，乃屬要物契約，在借貸之金錢未交付時，消
        費借貸契約並未有效成立；經查原告主張其借與被告丙○○之一百五十萬元
        乃匯入其在原告銀行之帳戶，其中二十萬元由被告甲○○代理轉帳存入中橋
        公司，並自八十二年八月二十日起至八十七年六月二十一日止共五年期間，
        按月存入款項支付第二筆借款利息共四十四次之多，有被告丙○○第二九九
        六二０號活期儲蓄存款帳戶存款往來明細表、轉帳二十萬元存入中橋公司等
        之傳票、存款印鑑卡為證，被告丙○○就授信約定書及授信印鑑卡上之簽名
        不爭執，惟否認有借款及開戶之事實，是原告自應就交付金錢之事實負舉證
        之責，分述如下：
        (一)按當事人主張有利於己之事實者，就其事實有舉證責任，民事訴訟法第二
          百七十七條定有明文，又原告於起訴原因已有相當之證明，而被告於抗辯
          事實並無確實證明方法，僅空言爭執者，當然認定其抗辯事實之非真正，
          而應為被告不利之認定，又原告對於自己主張之事實已盡證明之責後，被
          告對其主張，如抗辯其不實，並提出反對之主張者，則被告對其反對之主
          張，亦應負證明之責，此為舉證責任分擔之原則，另民事訴訟法如係原告
          主張權利者，應先由原告負舉證之責，若原告不能舉證，以證實自己主張
          之事實為真實，則被告就其抗辯事實即令不能舉證，或其舉證尚有疵累，
          亦應駁回原告之訴，有最高法院十七年上字第九一七０號、十八年上字第
          一六七九號、同年上字第二八五五號判例及七十二年台上字第四二二五號
          判決意旨可資參照。
        (二)經查依原告所提八十一年四月十三日之存款印鑑卡其上「丙○○」之簽名
          ，與授信約定書、八十年十二月十日授信印鑑卡上「丙○○」簽名字跡之
          個性、慣性及特徵不符，有憲兵司令部刑事鑑識中心八十七年十二月二十
          一日（八七）綱得字第一七０三七號鑑驗通知書（見本院八十七年度訴字
          第三九六六號清償借款民事卷第三十七頁）在卷可稽；再參以證人吳瑞林
          即當時原告領款辦事員經本院提示系爭二紙印鑑卡後證稱：「存、放款均
          要本人簽名、蓋章，本件可能是我的疏忽，為了方便先開，事後再簽，本
          件未來補簽」等語（詳見前揭民事卷附八十八年二月二日言詞辯論筆錄）
          ；復參諸被告甲○○陳稱印章是公司自行刻印，存款印鑑卡是伊委託公司
          會計去辦的，未經丙○○同意等語（參見前揭民事卷附同日言詞辯論筆錄
          ），又佐以證人吳清福更於前開台灣高等法院院八十八年上字第九一號清
          償借款事件庭訊時證稱：「沒看過丙○○到銀行」等語（見案號民事卷附
          八十八年三月十五日準備程序筆錄），足徵被告丙○○抗辯並未於存款印
          鑑卡上簽名，其本人並未至原告銀行辦理開戶手續乙節，洵堪採信。
        (三)再查原告所提出之傳票及存取款憑條，係被告甲○○個人所為乙節，此情
          狀為原告所自承，此外原告亦未舉證證明上述被告甲○○之行為係受被告
          丙○○之授權而來，再者僅有印章交付之事實，並無足使第三人信該他人
          有代理權，而令本人對於第三人負表見代理之授權人責任，最高法院七十
          年台上字第六五七號判例要旨已著有明文，如前所述，原告公司之職員既
          明知開立系爭存款帳戶須本人親自到場簽名蓋章，職是，原告不得僅憑存
          款印鑑卡之「丙○○」印章與授信印鑑卡之「丙○○」印章相符之情，主
          張被告丙○○應負授權人責任。
        (四)基上，被告丙○○既未辦理開戶手續，原告就其將借貸之金錢交付被告李
          翠英之事實未能舉證以實其說，依前開說明，借貸契約並未有效成立，是
          原告依據消費借貸法律關係請求被告丙○○清償借款云云，洵屬無據。
    三、原告與被告丙○○間之消費借貸契約未有效成立，如前述所，則被告甲○○
        、乙○○之連帶保證契約即失所據；又系爭消費借貸契約未能有效成立，乃
        因原告未能舉證其將借貸金錢交付之事實，與借貸之意思表示錯誤或行為能
        力之欠缺而無效之情形有間，則原告執此謂被告甲○○應依民法第七百四十
        三條負保證責任云云，亦非可採。
    四、綜上所述，原告與被告丙○○間之消費借貸契約未有效成立，被告甲○○、
        乙○○之連帶保證契約亦失所據，從而，原告依消費借貸及連帶保證契約請
        求被告連帶給付借款一百五十萬元及其利息、違約金，為無理由，應予駁回
        ，原告之訴既經駁回，其假執行之聲請亦失所附麗，亦應併予駁回。
    五、本件法律關係已臻明確，兩造其餘攻擊防禦方法及所用證據，與本件之判斷
        結果不生影響，自無庸再予一一審酌，附此敘明。
丙、結論：本件原告之訴為無理由，依民事訴訟法第三百八十五條第一項前段、第七
    十八條，判決如主文。
中      華      民      國    八十九    年      七      月    二十七    日
                                        民事第四庭法    官  陳  博  文
右為正本係照原本作成
如對本判決上訴須於判決送達後廿日內向本院提出上訴狀
中      華       民      國    八十九    年      七      月    二十七    日
                                                         書記官   蘇彥宇


司法院資訊處製作；財團法人民間司法改革基金會備份。
